臺灣臺中地方法院民事判決　94年度訴字第1093號
原　　　告　　庚○○
訴訟代理人　　劉有德　　律師
被　　　告　　戊○○
　　　　　　　甲○○
　　　　　　　乙○○○
　　　　　　　丁○○
　　　　　　　丙○○
兼　共　同
訴訟代理人　　己○○
當事人間請求拆屋還地等事件，本院於中華民國94年8月26日言
詞辯論終結，判決如下：
    主      文
被告應將坐落於台中市○區○○段三小段1之42地號上，如附圖
所示A部分面積七一平方公尺之建物拆除，並將上開地號面積七
六平方公尺之土地騰空返還原告。
被告應連帶給付原告新臺幣貳拾肆萬捌仟元，及被告戊○○自民
國九十四年六月十六日起，被告甲○○自民國九十四年六月十三
日起，被告乙○○○自民國九十四年六月十日起，被告丁○○自
民國九十四年五月十一日起，被告丙○○自民國九十四年六月十
一日起，被告己○○自民國九十四年五月二十八日起，均至清償
日止，按週年利率百分之五計算之利息。並均自民國九十四年三
月十六日起至返還土地之日止，按月連帶給付原告新台幣柒仟元
。
原告其餘之訴駁回。
本判決第一項之履行期間為四個月。
訴訟費用由被告連帶負擔十分之九，餘由原告負擔。
本判決原告勝訴部分，於原告以新台幣伍拾陸萬元為被告供擔保
後，得假執行；但被告如以新台幣壹佰陸拾玖萬貳仟元為原告預
供擔保，得免為假執行。
原告其餘假執行之聲請駁回。
    事實及理由
一、原告主張：被告戊○○、甲○○、乙○○○、丁○○、丙○○、己○○等六人之被繼承人張托向原告之曾祖父不定期租
    賃坐落台中市○區○○段3小段1之42地號，面積76平方公尺
    土地（下稱系爭土地）建屋使用，約定每年租金新台幣（下
    同）1,000元，後因張托過世，系爭土地上之房屋 (下稱系
    爭房屋)由被告六人繼承，而原告則於民國（下同）84年8月
    25日取得系爭土地之所有權，並曾訴請本院以88年度中簡字
    3537號判決准自88年9月16日調整系爭土地之租金為每年84,
    000元確定。詎料，被告六人自84年8月25日起至93年7月15
    日止，均未給付租金，其中自84年8月25日起至88年9月15日
    止4年之租金為4,000元，自88年9月16日起至93年7月15日止
    4年又10個月之租金為406,000元；累計積欠租金為410,000
    元，已達2年以上未為給付，雖屢以存證信函催告，被告六
    人仍置之不理，故原告乃於93年7月16日再以存證信函催告
    ，並即同時終止本件租約。租約既經終止，被告六人本應將
    系爭房屋全部拆除騰空，並將系爭土地返還原告，惟被告六
    人仍繼續無權占有使用系爭土地，自93年7月16日至94年3月
    15日止8個月間，被告六人受有相當於租金之利益56,000元
    ，與上開積欠之租金合計為466,000元，扣抵被告已寄付之
    203,000元（按其後原告就被告主張已寄付218,000元之事實
    ，已不爭執）後，尚餘263,000元之租金及相當於租金之不
    當得利未付，爰依民法440條、第455條、土地法第103條第4
    款、民法第767條及第179條不當得利之法律關係，請求拆除
    系爭房屋，將系爭土地騰空返還，並返還積欠之租金及相當
    於租金之不當得利等情。並聲明：(一)被告應將原告所有坐落
    台中市○區○○段3小段1之42地號土地，面積0.0076公頃土
    地之地上物全部拆除騰空，將土地返還原告。(二)被告應連帶
    給付原告263,000元，及自起訴狀繕本送達被告之翌日起至
    清償日止，按週年利率百分之五計算之利息。並另自94年3
    月16日起至終止租約之日止及自終止租約日之翌日起至被告
    將前項土地交還原告之日止，每月應連帶給付原告7,000元
    。(三)原告願供擔保，請准宣告假執行。
二、被告則以：(一)系爭土地上之房屋為被告六人之祖父以其等父
    親之名義向原告之曾祖父購買，爾後被告之父親過世後，目
    前留由被告戊○○一人居住使用，其餘被告並未使用該屋，
    因此租用系爭土地者，僅為被告戊○○一人，其餘被告並非
    承租人，亦未占有使用系爭土地，並未受有利益，則原告請
    求其餘被告返還受有相當於租金利益之不當得利，自非正當
    (二)被告六人之父親過世後，被告方面並未曾辦理拋棄繼承或
    為分割遺產之行為。(三)被告戊○○曾於91年2月18日寄付14
    個月租金98,000元，原告卻於93年7月16日發函表示被告積
    欠自91年1月16日起至93年7月15日止之租金210,000元，顯
    與事實不符，自不生催告之效力。原告以被告經催告仍不為
    給付，同時終止租約之主張，並非適法。(四)被告戊○○雖收
    入不佳但仍盡力給付租金，於93年12月20日及94年3月28 日
    ，亦各再給付5,000元及10,000元予原告，則原告先前終止
    租約倘若適法，被告戊○○於93年12月20日及94年3月28 日
    各再寄付租金5,000元及10,000元，而原告仍予收受之行為
    ，應解為雙方合意使租約之效力復活，從而，原告主張租約
    已經終止，自非可採等語，資為抗辯。並聲明：(一)原告之訴
    及假執行之聲請均駁回。(二)如受不利判決，請准供擔保免為
    假執行。
三、兩造不爭執之事實：
  (一)被告之被繼承人張托曾向原告之曾祖父就系爭土地訂有不定
    期租賃契約，系爭房屋本為張托所有，張托過世後，由被告
    依法繼承。
  (二)被告戊○○曾於91年2月18日、91年3月25日、92年1月20 日
    、93年12月20日、94年3月28日，分別寄付98,000元、77,00
    0元、28,000元、5,000元及寄付10,000元，總計218,000元
    之租金予原告。
四、得心證之理由：
    本件兩造間所爭執者，主要在於兩造間是否存有基地租賃契
    約、原告終止租賃約是否適法、租約終止後是否因原告復收
    受租金而使租賃契約復活等爭議，茲就本院判斷分述如下：
  (二)兩造間是否存有租賃契約？
    1.按繼承人自繼承開始時，除本法另有規定外，承受被繼承
      人財產上之一切權利、義務。但權利義務專屬於被繼承人
      本身者，不在此限，民法第1148條定有明文。從而，本件
      被告六人既於本院審理中自承系爭房屋為其被繼承人張托
      所有，復為原告所不爭執，且經本院依職權調查張托死亡
      時之繼承資料，亦未發現被告等人有何拋棄繼承之情事，
      則被告等人應均為張托之繼承人無疑，應繼承張托財產上
      之一切權利義務。又基地租賃，依民法第426條之1規定，
      租用基地建築房屋，承租人房屋所有權移轉時，其基地租
      賃契約，不因承租人變更失其效力，而對於房屋受讓人，
      仍繼續存在，顯見基地租賃契約性質上並不具有專屬性，
      得作為繼承之標的，是以，縱然系爭房屋僅有被告戊○○
      一人使用，然其僅為被告間對於該建物使用權之分配問題
      而已，況被告亦自認其彼此間並未曾為遺產分割行為，則
      本件被告六人於被繼承人張托死亡後，因繼承關係，乃應
      取得系爭房屋之所有權，且並就系爭土地之租賃關係亦應
      由被告等人繼承，而對於被告等人繼續存在。
    2.次按，出租人於租賃物交付後，承租人占有中，縱將其所
      有權讓與第三人，其租賃契約，對於受讓人仍繼續存在，
      修正前之民法第425條定有明文。本件系爭土地所有權係
      原告於84年8月25日所取得，其取得原因為贈與，此有原
      台中市中山地政事務所土地登記謄本正本及台中市中山地
      政事務所異動索引各1件在卷足憑，依當時有效施行之民
      法第425條規定，本件中原告既為系爭土地之受讓人，則
      系爭土地之租賃契約對於原告自應繼續存在。從而，本件
      系爭土地之租賃契約自應繼續存在於兩造之間。
  (二)原告終止租賃契約是否適法？
    按租用建築房屋之基地，非因承租人積欠租額，除以擔保現
    金抵償外，達二年以上時，不得收回，土地法第103條第4款
    定有明文。本件，原告主張被告等人積欠系爭土地之租金24
    8,000元，已達租額兩年以上，其自得終止系爭土地之租賃
    契約乙節，被告方面固有爭執。然查，系爭土地之租金曾經
    本院以88年度中簡字3537號判決准許自88年9月16日調整系
    爭土地之租金為每年84,000元確定，此有本院88年度中簡字
    3537號判決在卷可稽，並經本院調取上開卷宗審閱無誤。又
    原告已合法終止與被告間之租約（按原告主張其終止之時點
    應為93年7月15日，並以台中英才郵局第16987號存證信函及
    其回執影本各1件、台中民權路郵局第3148號存證信函及其
    回執影本各1件、催告書影本1件為證。然因原告所寄交與被
    告丁○○終止契約之催告書，依本院94年度中院認字第
    008000255號認證卷所載，係94年3月23日寄存送達被告丁○○，依法該催告書係94年4月2日發生送達效力，故本件於催
    告書送達被告丁○○後，原告所為終止租約之意思表示即對
    全體被告發生效力，亦即本件原告終止契約之時點應係94
    年4月2日，附予敘明）。又被告等自84年8月25日起至88年9
    月15日止應給付之租金為4,000元，自88年9月16日起至原告
    主張終止租約之時點93年7月15日（按本件終止租約之時點
    應係94年4月2日，固原告方面可請被告給付之租金可計算至
    94年4月2日，但被告就此部分僅請求計算至93年7月15日，
    尚無不合）止應給付之租金為406,000元，總計被告自84年8
    月25日起至93年7月15日止應給付原告租金410,000元，而被
    告戊○○曾於91年2月18日、91年3月25日、92年1月20日、
    93 年12月20日、94年3月28日，分別寄付98,000元、77,000
    元、28,000元、5,000元及10,000元，總計218,000元之租金
    予原告之事實既為兩造所不爭執，而兩造間又無押租金之約
    定，則被告尚未給付之租金應為192,000元（計算式如下：
    410,000-218,000=192,000），而兩造間之租金約定既經本
    院依上開判決調整為每年84,000元，則被告等所積欠之租金
    顯已超過系爭土地兩年租金總額168,000元，揆諸上開法條
    意旨，本件原告終止租約自為適法，原告主張自屬可採。
  (三)租約終止後是否因原告復收受租金而使租賃契約復活？
    1.按當事人主張有利於己之事實者，就其事實有舉證之責任
      。但法律別有規定，或依其情形顯失公平者，不在此限，
      民事訴訟法第277 條定有明文。又原告對於自己主張之事
      實已盡證明之責後，被告對其主張，如抗辯其不實並提出
      反對之主張者，則被告對其反對之主張，亦應負證明之責
      ，最高法院，此為舉證責任分擔之原則；各當事人就其所
      主張有利於己之事實，均應負舉證之責，故一方已有適當
      之證明者，相對人欲否認其主張，即不得不更舉反證，最
      高法院18年上字第2855號、19年上字第2345號判例均著有
      明文。
    2.本件原告既已舉證證明被告積欠租金已達兩年以上，並已
      行使終止權，則系爭土地之租賃契約自已因原告行使終止
      權而失其效力，被告雖抗辯原告於租約終止後付收受租金
      ，顯有使租約復活之意，然原告收受租金究係認為係受領
      被告等終止前所積欠之租金，抑或有與被告等另定租約之
      意，此等事實係屬權利障礙事實。況且，依一般社會通念
      ，在承租人尚有積欠租金之情況下，出租人受領承租人之
      租金之情形，以出租人意在受領承租人就積欠租金之清償
      為常態，出租人欲與承租人另定租約為變態，則就此等事
      實，揆諸首揭法條及判例意旨，自應由被告等負舉證責任
      。
   3. 從而，本件中被告等既未就原告受領租金何以係欲與被告
      復訂租約之事實加以舉證，而被告等所提出之台中正路郵
      局第118號存證信函及郵政匯票影本各1件、台中中正路郵
      局第460號存證信函及郵政匯票影本各1件、台中中正路郵
      局第201號存證信函及郵政匯票影本各1件、91年3月25日
      台中中正路郵局第181號存證信函及郵政匯票影本各1件、
      92年1月20日台中中正路郵局第52號存證信函及郵政匯票
      影本各1件，僅足以證明被告等有就租金加以清償之事實
      ，尚不足以證明原告有與被告等復訂租約之意，依舉證責
      任分配之法則，被告等之抗辯自不足採。
  (四)綜上所述，本件原告既為系爭土地之所有人，且原告於93年
    7月15日業已合法終止系爭土地之租賃契約，則被告等已無
    占有之正當泉源，故被告等應將系爭房屋拆除，且系爭土地
    之租賃契約既已終止，依民法第455條規定，被告等自應將
    所租用之土地返還原告。又本件系爭土地之租賃契約於終止
    前被告等尚積欠原告租金410,000元已見前述，扣除被告等
    於91年2月18日、91年3月25日、92年1月20日、93年12月20
    日、94年3月28日已清償之租金218,000元，被告等尚積欠租
    金192,000元。此外，被告等自93年7月16日以後，然占用系
    爭土地且未給付任何租金，是其依租賃關係本應給付每月7,
    000元之租金，而94年5月11日起即受有相當於租金之不當得
    利（每月7,000元），故自93年7月16日起至94年3月15 日止
    ，被告等人有8個月未給付租金，以每月租金7,000元計算，
    被告等自應返還56,000元予原告（7,000×8=56,000元），
    從而被告等尚應給付原告共計248,000元（192,000+56,000=
    248,000），故原告請求被告等人返還該金額，自屬有據，
    其逾此部分之請求，於法未合，應予駁回。且被告基於租賃
    關係與不當得利之法律關係，仍可再請求被告等人自94年3
    月16日起，至返還被告土地之日止，按月給付原告7,000元
    之租金利益或相當於租金之不當得利。
五、從而，原告依兩造間之租賃關係、及租約終止後民法第767
    條所有人物上請求權、第179條不當得利法律關係之規定，
    起訴請求被告應將坐落於台中市○區○○段三小段1之42地
    號上，如附圖所示A部分面積71平方公尺之建物拆除，並將
    上開地號面積76平方公尺之土地騰空返還原告；被告應連帶
    給付原告248,000元，及被告戊○○自94年6月16日（起訴狀
    繕本送達翌日，因本件起訴狀繕本未合法送達被告戊○○，
    故以第一次言詞辯論期日即94年6月15日之翌日起算）起，
    被告甲○○自94年6月13日起，被告乙○○○自94年6月10
    日起，被告丁○○自94年5月11日起，被告丙○○自94年6月
    11日起，被告己○○自94年5月28日起，均至清償日止，按
    週年利率百分之五計算之利息。並均自民國94年3月16日起
    至返還土地之日止，按月連帶給付原告7,000元，為有理由
    ，應予准許，其逾此部分之請求，即屬無據，應予駁回。
六、按所命之給付，其性質非長時間不能履行，或審酌被告知境
    況，兼顧原告之利益，法院得於判決內定相當之履行期間或
    分期給付，經原告同意者亦同，民事訴訟法第396條第1項，
    定有明文。本件因系爭房屋現係供被告戊○○及其家人居住
    使用乙節，業經本院於94年7月7日會同兩造勘驗明確，製有
    勘驗筆錄可憑，綜合各情，爰酌定就主文第一項之履行期間
    應以4個月為適當。
七、本件原告勝訴部分，兩造分別陳明願供請准宣告假執行或免
    為假執行，爰分別酌定相當之擔保金額，予以准許。至原告
    敗訴部分，其假執行之聲請失所附麗，應予駁回。
八、訴訟費用負擔之依據：民事訴訟法第79條、第85條第1 項前
    段、第85條第2項。
九、結論：本件原告之訴為一部有理由，一部無理由，依民事訴
    訟法第79條、第85條第2項、第390條第2項、第392條之規定
    ，判決如主文。
中　　華　　民　　國　　94　　年　　9 　　月　　9 　　日
                  民事第三庭    法  官  李 悌 愷
上正本證明與原本無異。
如對本判決上訴，須於判決送達後20日內向本院提出上訴狀。
中　　華　　民　　國　　94　　年　　9 　　月　　12　　日
                                書記官
